臺灣基隆地方法院基隆簡易庭民事判決
110年度基簡字第424號
原      告  潘延思  

被      告  高勝雄  


上列當事人間損害賠償事件，本院於民國110年8月11日辯論終結
，判決如下：
    主      文
被告應給付原告新臺幣壹拾肆萬元，及自民國一百一十年四月十
五日起至清償日止，按週年利率百分之五計算之利息。
訴訟費用新臺幣貳仟零陸拾肆元由被告負擔。
本判決得假執行。但被告如以新臺幣壹拾肆萬元為原告預供擔保
，得免為假執行。
    事實及理由
一、原告主張：
    被告於民國99年8月21日，向原告承租門牌號碼「新北市○○
    區○○街00號」房屋（下稱系爭房屋），租賃期間原至106年1
    2月19日為止，然租賃期間屆滿以後，兩造仍有不定期租賃
    之合意；嗣兩造因「終止不定期租賃契約」與「返還系爭房
    屋」等事件涉訟，經本院以107年度訴字第315號民事判決，
    肯認「兩造間之不定期租賃業於107年11月6日依法終止」，
    並經本院以107年度訴字第405號民事判決、臺灣高等法院以
    108年度上易字第316號民事判決，判命「被告應將系爭房屋
    返還原告」確定（下稱系爭確定判決）。後原告執系爭確定
    判決，聲請執行法院就被告為強制執行，案分本院以108年
    度司執字第16072號強制執行事件受理（下稱系爭執行事件
    ）；然執行法院於108年10月23日強制點交之時，系爭房屋
    門窗、牆壁及其水電、插座、馬桶等設施竟均遭人為破壞，
    修復費用總計新臺幣（下同）140,000元。為此，原告乃本
    於債務不履行以及侵權行為之法律關係，提起本件損害賠償
    之訴，並聲明：被告應給付原告140,000元，及自起訴狀繕
    本送達之翌日起至清償日止，按週年利率5%計算之利息；請
    准為假執行之宣告。
二、被告答辯：　　
　　被告向原告承租系爭房屋當時，系爭房屋即已老舊漏水以致
    不堪使用，故被告當時曾就系爭房屋進行改建，後原告眼紅
    被告改建之經營成果，乃興訟請求被告遷讓返還，是被告為
    取回改建成果，方自行動手拆除或破壞被告改建之處；且被
    告在法律上縱有回復原狀之義務，充其量亦僅須回復至系爭
    房屋出租交付當下之原始樣貌，若是要求被告回復至改建後
    之房屋樣貌，法律即屬不公而難獲被告認同；再者，原告主
    張之修繕費140,000元，亦欠合理根據。
三、兩造不爭執之事實（本院卷第158頁至第159頁）：　　
  ㈠被告於99年8月21日，向原告承租系爭房屋，租賃期間原至10
    6年12月19日為止，然租賃期間屆滿以後，兩造仍有不定期
    租賃之合意；嗣兩造因「終止不定期租賃契約」與「返還系
    爭房屋」等事件涉訟，經本院以107年度訴字第315號民事判
    決，肯認「兩造間之不定期租賃業於107年11月6日依法終止
    」，並經本院以107年度訴字第405號民事判決、臺灣高等法
    院以108年度上易字第316號民事判決，判命「被告應將系爭
    房屋返還原告」確定（此即系爭確定判決）。
  ㈡原告執系爭確定判決，聲請執行法院就被告為強制執行，案
    分本院以108年度司執字第16072號強制執行事件受理（下稱
    系爭執行事件）；然執行法院於108年10月23日強制點交之
    時，系爭房屋門窗、牆壁及其水電、插座、馬桶等設施，均
    已遭到人為破壞如系爭執行卷附點交現狀照片所示。
四、本院判斷：　　
　　原告承前所述之兩造不爭執事項，主張被告應賠償系爭房
    屋回復原狀之修繕費用合計140,000元。而被告則執前詞予
    以置辯。經查：
  ㈠按出租人於租賃關係終止後，應返還租賃物，民法第455條前
    段定有明文。且承租人返還租賃物於出租人時，尚應使該租
    賃物保持其本來之狀態，此乃當然之結果。承前㈠所述之兩
    造不爭執事項，系爭租約既於107年11月6日依法終止，則於
    系爭租約終止以後，被告當然有「回復租賃標的物即系爭房
    屋原狀」以及「返還『業已回復原狀』之租賃標的物即系爭房
    屋」之義務。故承租人返還租賃物時，除已約由出租人留用
    「承租人於租賃物所搭設之地上物、工作物或其他任何設施
    」以外，出租人悉有拆除、取除並回復租賃物原狀之義務（
    最高法院43年度台上字第421號判決意旨參照；黃茂榮，論
    債各【中】，植根雜誌第26卷第3期第10頁參照），且此項
    義務原屬「承租人返還租賃物」之實質蘊含，乃毋待契約明
    文之「承租人返還租賃物」之當然結果。
  ㈡被告雖稱「其承租系爭房屋當時，系爭房屋原已『老舊漏水』
    以致不堪使用」云云，然房屋「老舊漏水」未必減損其原供
    日常起居使用之效能，是被告逕將「老舊漏水」與「不堪使
    用」等量齊觀，首屬被告個人之誤解而非可採；其次，參照
    被告於刑案偵查期間所提出之房屋原始態樣照片（本院卷第
    135頁至第139頁），客觀上雖可見系爭房屋出租當時之老舊
    樣貌，然其「房屋結構尚屬完整而難認有何不堪使用之情狀
    」，此亦經本院提示系爭租約以及房屋原始樣貌照片予兩造
    當庭確認無訛（本院卷第160頁），尤以細繹系爭租約之所
    載（本院卷第87頁至第91頁），被告不僅願以每月3,000元
    之對價（租金），向原告承租系爭房屋，兩造尤無「承租標
    的即系爭房屋『頹毀以致不堪使用』」之特別註記，並曾白紙
    黑字約定「承租人有回復原狀以及損害賠償之義務」，是衡
    諸吾人一般日常生活所足可體察之經驗法則，被告承租之系
    爭房屋縱已老舊甚或漏水，其情亦與「不堪使用」迥不相牟
    。從而，被告抗辯本件承租標的即系爭房屋於其承租當時即
    已「不堪使用」云云，首即欠缺客觀根據而非可採。
  ㈢承前㈡所述，被告承租當時，系爭房屋縱已老舊，惟其尚存通
    常功能而堪使用，是於系爭租約終止以後，被告理應返還「
    猶堪用之系爭房屋」，方得謂其已盡承租人返還租賃標的之
    義務，乃執行法院於108年10月23日強制點交之時，系爭房
    屋「門窗、牆壁及其水電、插座、馬桶等設施」，均已遭人
    為破壞如系爭執行卷附點交現狀照片所示（參見本院卷第99
    頁至第107頁），致喪失其原供日常生活起居之通常功能，
    此同有系爭執行卷附點交現狀照片在卷可參，是被告自已違
    反民法第455條規定，而應就原告負損害賠償之責。至被告
    雖稱其曾鳩工改建，為取回其承租後之改建成果，其方動手
    拆除或破壞其改建之處云云，而本院參照被告於刑案偵查期
    間所提出之房屋原始、翻修態樣照片（本院卷第135頁至第1
    43頁），亦明確可見「被告承租系爭房屋以後，曾鳩工翻新
    而使老屋呈現與其原始態樣迥然不同之新樣貌」。然按民法
    第811條規定：「動產因附合而為不動產之重要成分，不動
    產所有人，取得動產所有權。」故立於「原租賃房屋結構」
    所為之翻修、改建乃至擴建，當然「附合」而成為「原租賃
    房屋」之重要成分，換句話說，縱使「原租賃房屋」之翻修
    、改建乃至擴建，係被告（承租人）出資所為，然「翻修後
    之附合成分」與「翻修前之老屋」當然仍為一體，並應由「
    翻修前之老屋」所有權人即出租人原告取得該等改、增、擴
    建部分之所有權，基此，被告充其量祇能依民法第431條第1
    項、第816條等規定，請求出租人原告償還「被告因翻修、
    改建乃至擴建而增加系爭房屋價值所支出之有益費用」，而
    非任意破壞已附合於系爭房屋之成分，導致系爭房屋破損如
    系爭執行事件卷附執行筆錄暨系爭房屋點交當時之現狀照片
    所示。且被告若欲捨其有益費用償還請求權，而選擇取回其
    就租賃物即系爭房屋所增設之工作物，亦應依民法第431條
    第2項規定，回復租賃物即系爭房屋之原狀。是被告無視民
    法第431條規定賦與承租人之選擇權，祇因不甘原告取得其
    改建後之經營成果，旋任意破壞已附合於系爭房屋之成分，
    導致系爭房屋破損如系爭執行事件卷附執行筆錄暨系爭房屋
    點交當時之現狀照片所示，則其自應就原告負債務不履行損
    害賠償之責。
  ㈣按因可歸責於債務人之事由，致為不完全給付者，債權人得
    依關於給付遲延或給付不能之規定行使其權利。因不完全給
    付而生前項以外之損害者，債權人並得請求賠償。民法第22
    7條定有明文。而負損害賠償責任者，除法律另有規定或契
    約另有訂定外，應回復他方損害發生前之原狀；第一項情形
    ，債權人得請求支付回復原狀所必要之費用，以代回復原狀
    ；不能回復原狀或回復顯有重大困難者，應以金錢賠償其損
    害。民法第213條第1項、第3項、第215條亦有明定。且民法
    第213條所謂之「回復原狀」，亦係指回復至「假設損害未
    發生時之應有狀態」，而非僅止回復至「損害發生前之原有
    狀態」即可。承前㈢所述，被告出資「翻修後之新屋」，與
    「翻修前之老屋」，依法視為一體，應由「翻修前之老屋」
    所有權人即出租人原告取得該等改、增、擴建部分之所有權
    ，卻遭被告任意破壞致喪失其原有之通常功能，是被告自應
    回復系爭房屋至「假設損害未發生時之應有狀態」，方得謂
    其已善盡損害賠償之責；因系爭房屋修復至「假設損害未發
    生時之應有狀態」，至少必須花費140,000元，此除經原告
    提出「呂芳盛手寫估價單」（本院卷第17頁、第165頁）為
    憑，並據證人呂芳盛到庭結證明確（本院卷第258頁至第259
    頁），是原告主張系爭房屋回復原狀之所需費用為140,000
    元等語，當係有所根本而堪採信。至證人呂芳盛估價完畢以
    後，固「未」受邀到場實際施作（參見本院卷第258頁、第2
    60頁），被告亦偏執「呂芳盛並未實際施作」乙情，抗辯系
    爭房屋乃原告自行修繕云云（參見本院卷第260頁），惟原
    告縱捨鳩工而一力親為，然其所付出之工、料與時間，並非
    不能以金錢作為衡量評價，因原告親力親為之本身，仍係在
    「代被告履行回復原狀之義務」，是本院自不能祇因「無鳩
    工」之結果，即無視原告親力親為之勞費支出，反而加惠於
    「應負債務不履行損害賠償責任之被告」！再者，被告固又
    指稱原告竊盜其留置於現場之材料、原告後來曾改裝房屋2
    次云云（本院卷第260頁）；惟兩造間之竊盜糾紛，原屬另
    事，而與「被告應負債務不履行損害賠償責任之本件訴訟」
    不相妨礙，至於原告嗣後改裝房屋及其改裝次數，亦不影響
    本件賠償範圍之認定，蓋證人呂芳盛估算之修繕工項，乃「
    系爭房屋遭破壞之屋頂、門窗、牆壁及其插座」之修復所需
    ，其修繕目的，在使「原已不堪用之房屋」回復成堪用的狀
    態，此業經本院當庭提示估價單予證人呂芳盛確認在卷（本
    院卷第259頁），是自客觀以言，當可推認系爭房屋回復原
    狀之必要費用，即為呂芳盛估算之140,000元，是原告於「
    未逾140,000元」之範圍請求賠償，本屬適法有據而無不當
    ，縱使原告考量房屋日後之使用可能，利用本次修復時機而
    就房屋一併進行改裝，其情亦屬房屋所有人適法權利之行使
    ，且無論原告改裝成果如何，祇要原告請求「未逾140,000
    元」，即不容被告藉詞挑剔以圖免一己賠償之責。
  ㈤綜上，原告本於債務不履行損害賠償之之法律關係，請求被
    告給付140,000元，及自起訴狀繕本送達翌日即110年4月15
    日起至清償日止，按民法第203條之法定利率即週年利率5%
    計算之利息，為有理由，應予准許。
五、本件事證已臻明確，兩造其餘攻擊、防禦方法及舉證，經本
    院審酌後，認對於判決結果均無影響，爰不一一論述，併此
    指明。　　
六、本件第一審裁判費為1,440元，加計證人日旅費624元，本件
    訴訟費用額確定為2,064元，爰依職權確定前開訴訟費用由
    敗訴之被告負擔。
七、原告勝訴部分，乃訴訟標的金額未逾500,000元，適用簡易
    程序所為被告敗訴之判決，依民事訴訟法第389條第1項第3
    款，應依職權宣告假執行，併酌情宣告被告預供相當之擔保
    金額後，得免為假執行。
八、據上論結，本件原告之訴為有理由，依民事訴訟法第436條
    第2項、第78條、第389條第1項第3款、第392條第2項，判決
    如主文。
中　　華　　民　　國　　110 　年　　8 　　月　　25　　日
                  基隆簡易庭法  官   王慧惠
以上正本係照原本作成。　　　　　　　　　   
對於本件判決如有不服，應於收受送達後20日內向本院提出上訴
書狀，上訴於本院合議庭，並按他造當事人之人數附具繕本。如
委任律師提起上訴者，應一併繳納上訴審裁判費。
中　　華　　民　　國　　110 　年　　8 　　月　　25　　日
                            書記官   姚安儒